【裁判字號】    97,簡,649
【裁判日期】    980602
【裁判案由】    醫療法
【裁判全文】
臺北高等行政法院判決
                                       97年度簡字第649號
                              .
原      告  甲○○
被      告  臺北市政府衛生局
代  表  人  邱文祥（局長）
訴訟代理人  乙○○
                      送達代收.
上列當事人間因醫療法事件，原告不服臺北市政府中華民國97年
8 月8 日府訴字第09770139700 號訴願決定，提起行政訴訟。本
院判決如下：
    主  文
原告之訴駁回。
訴訟費用由原告負擔。
    事  實
一、事實概要：原告於民國（下同）96年10月26日至10月28日交
    叉路期刊第500 期2 版刊登「腎臟病＋癌症研討會  另類療
    法  歡迎相關病患參加  洽：0000-000-000」等詞句之廣告
    （下稱系爭廣告），經民眾檢舉，被告乃於96年11月28日派
    員前往現場即臺北市○○區○○街249 巷6 號3 樓查察，發
    現原告於上址1 樓門口懸掛「台中青草 聯絡電話：0000-00
    00  專門調理  心臟無力  腎臟疾病（條件好可達免洗腎目
    標）  癌症諮詢（另類療法）」市招，被告認原告非屬醫療
    機構，卻利用市招及刊登醫療廣告之方式，藉傳播媒體宣傳
    醫療業務，違反醫療法第84條規定，依同法第104 條規定，
    以96年12月3 日北市衛醫護字第09639121800 號行政處分書
    （下稱原處分），處原告新臺幣（下同）5 萬元罰鍰，並限
    於96年12月15日前改善完竣。原告不服，提起訴願遭決定駁
    回，遂提起本件行政訴訟。
二、兩造聲明：
    (一)原告聲明：訴願決定及原處分關於罰鍰5 萬元部份均撤銷
                。
    (二)被告聲明：駁回原告之訴。
三、兩造之爭點：
    原告刊登之系爭廣告與市招是否屬於醫療廣告？
    (一)原告主張之理由：
      1.醫療法第87條第2 項規定：「醫學新知或研究報告之發
        表、病人衛生教育、學術性刊物，未涉及招徠醫療業務
        者，不視為醫療廣告。」被告對該項規定在行政處分上
        故意省略，隻字不提，以誘騙原告不知有其他補充規定
        ，喪失反駁權利之嫌，又可誘導其上級主管機關來做誤
        判，可說是為官連合欺負百姓之典型，不值得敬佩。
      2.依97年8 月29日行政院衛生署書函，衛署醫字第097004
        0051號，衛生署於95年10月16日公告之不列入醫療管理
        之行為（即俗稱民俗療法）相關事宜說明第四項如下：
        「次查，前揭不列入醫療管理之行為（即俗稱民俗療法
        ），係就運動跌打損傷及人體疾病於執行常規醫療方式
        之外，採用傳統習用之方式，協助其恢復健康所為之調
        理，惟不可宣稱療效。」，及95年10月16日衛生署醫事
        處長薛瑞元對「民俗療法（含整脊、推拿、按摩、草藥
        、正骨…）等等」，衛生署不納管之說明，且強調「不
        納管」不代表「不管」，只要業者宣稱療效或不具醫護
        人員資格而有行醫之實，就違反「醫療廣告」或觸犯「
        密醫罪」（如附件二）。此表示民俗療法已不列入醫療
        管理之行為及醫療廣告之有無違法之基本條件在「宣稱
        療效」上，而原告在教育研習會之廣告及市招，均沒有
        任何療效字眼，理該要歸入「不列入醫療管理行為」及
        「不視為醫療廣告」之事實，卻被被告依醫療法第9 、
        84、87條之各相關規定冠上「違反醫療廣告」之行政處
        分，這是一種誣告行為。該廣告是一種教育研討會，也
        未涉及招徠醫療業務者，理應不視為醫療廣告無容置疑
        ，且醫療法亦無業者不得以「病名」為刊載廣告之規定
        。
      3.另衛生署醫事處長薛瑞元於95年10月16日也指出，「民
        俗療法」非「正統療法」。另類療法、輔助療法和中醫
        在國外大行其道，美國官方已成立「輔助及另類療法中
        心」主管另類療法。衛生署也想比照美國成立「輔助及
        另類療法中心」，唯連續二年徵求文獻報告，至今無人
        向衛生署提計劃書，因無依據無法進行而感到無奈。如
        附件二。因民俗療法、另類療法、輔助療法均非「正統
        療法」，既非「正統療法」就不受正統醫療法之規範及
        管理，其廣告，除非廣告內容有「療效」字詞在內，不
        視為醫療廣告，也是無容置疑。被告若依醫療法第9 條
        、第84條及87條第1 項諸規定要強行處分醫療廣告，應
        詳列事實內容，不能僅以暗示或影射醫療業務及非醫療
        機構等含糊統括字眼，就來制裁及處分被認為違法之醫
        療廣告，否則，就有違背中華民國憲法第二章人民之權
        利義務第22條規定：「凡人民之其他自由及權利，不妨
        害社會秩序公共利益者，均受憲法保障。」之概括保障
        精神，並有剝奪中華民國憲法第15條規定：「人民工作
        權（民俗療法、另類療法工作權）之保障。」之嫌。
      4.對「民俗療法不列入醫療管理之行為及相關事項」事宜
        ，衛生署在95年10月16日公告與82年11月19日公告之說
        明，在「有關不列入醫療管理之行為」上大致相同，但
        最大之差異在95年10月16日公告裡，增加「只要業者有
        宣稱療效，就違反『醫療廣告』相關規定」一項（82年
        11月19日公告內容沒有這點說明）。也就是，只要業者
        沒有宣稱療效，就沒有違反「醫療廣告」相關規定，亦
        即業者在其廣告上，只要沒有宣稱療效，就可歸列為一
        般性廣告，即非醫療廣告，不受醫療法之規範管理。
      5.原告之廣告及市招均沒有宣稱療效，事實明確，是屬於
        一般性之廣告，不是被告所稱之醫療廣告，既非醫療廣
        告即不受醫療法之規範管理。
      6.被告答辯狀中，列舉證7 至證13，均是衛生署95年10月
        16日公告前之例證，其效力均不及於衛生署95年10月16
        日公告內容之效力。
      7.被告答辯狀中，證9 所述：「本案依醫療法規定，業者
        應不得以「病名」為刊載內容」。經原告找遍整本醫療
        法及第5 章醫療廣告，均沒有發現這款規定，被告之證
        據實為無中生有，不值得做為研判之參考。
      8.原告之標題「專門調理」，仍為調理身體組織功能，協
        助身體恢復健康之手段及目標（非治病醫師之醫療行為
        ）。與行政院衛生署97年12月9日衛署醫字第097008986
        5 號函說明二：「又查，95年10月16日中國時報刊載內
        容，係屬有關民俗調理管理之相關說明，非屬本署公告
        事項。」及說明三：「…本署於82年11月19日以衛署醫
        字第82075656號公告不列入醫療管理之行為（俗稱民俗
        調理），…人體疾病於執行常規醫療方式之外，採用傳
        統習用之方式，協助其恢復健康所為之調理，其本質並
        不屬醫療行為，亦不可宣稱療效，又其如有逾越公告範
        圍，仍應受醫師法第28條之規範。」不謀而合（如附件
        二）。原告之業務行為純屬如82年11月19日以衛署醫字
        第82075656號公告不列入醫療管理之「民俗調理」行為
        ，不容置疑。是原告之廣告及市招，均無宣稱療效。在
        衛生署於95年10月16日公告對「民俗療法不納管」的說
        明及82年11月19日的前開公告關於不列入醫療管理行為
        （俗稱民俗調理）的規範下，原告之廣告及市招卻可被
        列入「不列入醫療管理之（民俗調理）行為」之內，而
        調理行為其本質並不屬醫療行為（衛生署97年12月9 日
        前開公告），因此即無違法「醫療廣告」的事實存在，
        跟醫療廣告毫無關係，而係一般性廣告及市招之業務行
        為。
      9.綜上論結，原告所從事的工作即是俗稱民俗療法（另類
        療法）的工作，已被行政院衛生署於95年10月16日公告
        不列入醫療管理之行為（如附件一及附件二）。而廣告
        及市招之字詞，也沒有「療效」字眼在內，是屬於一般
        業務服務性質，非如被告所言屬醫療法之醫療廣告，敬
        請撤銷該行政處分之罰鍰是盼。
    (二)被告主張之理由：
      1.原告稱被告對醫療法第87條第2 項規定在行政處分上卻
        故意省略隻字不提，以誘騙原告不知有其他補充規定，
        而喪失反駁權利之嫌。然依據醫療法第2 條規定：「本
        法所稱醫療機構，係指供醫師執行醫療業務之機構。」
        ，又同法第84條規定：「非醫療機構，不得為醫療廣告
        。」，原告非醫事人員，亦非醫療機構，刊登廣告內容
        自不得逾越醫療法之相關規範，另按行政院衛生署90年
        11月22日衛署醫字第0900072518號函略以：「醫療機構
        及醫事人員發布醫學新知或研究報告倫理守則…一為確
        保醫療保健資訊品質，促進正面的衛生教育宣導，保障
        病人權益，維護醫療秩序…。」，亦對醫療機構發布醫
        療新知及病人衛教上，有嚴謹之規範，況且原告非屬符
        合發布醫學新知及病人衛教之對象，自不得為醫療廣告
        。
      2.原告表示在教育研習會之廣告及市招，均沒有任何療效
        字眼，目的是讓同好者，大家一起做研討…該廣告是一
        種教育研討會，也未涉及招徠醫療業務，所以，不視為
        醫療廣告。惟查行政院衛生署82年11月9 日衛署醫字第
        82075656函公告不列入醫療管理之行為，除標示其項目
        外，依醫療法第59條規定（現行84條），不得為醫療廣
        告，另按醫療法第84條規定：「非醫療機構，不得為醫
        療廣告」，及同法第87條第1 項規定：「廣告內容暗示
        或影射醫療業務者，視為醫療廣告。」查系爭市招廣告
        載有「台中青草，聯絡電話：00000000，專門調理心臟
        無力、腎臟疾病（條件好可達免洗腎目標）、癌症諮詢
        （另類療法）」等詞句，其內容明顯述及影響人體身體
        結構或生理機能之行為，並明示相關疾病名稱，且載有
        原告聯絡電話，已屬暗示或影射醫療業務，自屬醫療廣
        告。
      3.原告另稱依95年10月16日衛生署之說明：推拿、草藥…
        等等，業者均不符合「醫療行為要件」，不納入管理，
        所以，該市招不受醫療法之規範管理及處罰，也不視為
        醫療廣告。惟查，原告引述中國時報95年10月16日A1版
        刊登「民俗療法，衛署不納管」之報導，指稱系爭市招
        廣告不受醫療法之規範管理及處罰，也不視為醫療廣告
        ，惟該報導末亦指出衛生署醫事處長薛瑞元強調，「不
        納管」不代表「不管」，只要業者宣稱療效或不具醫護
        人員資格而有行醫之實，就違反「醫療廣告」相關規定
        或觸犯「密醫罪」，且行政院衛生署95年2 月15日衛署
        醫字第0950005350號函略以：「…藉按摩、指壓、刮痧
        、腳底按摩、收驚、神符、香灰、拔罐、氣功與內功之
        功術等方式，對人體疾病所為之處置行為。前項不列入
        醫療管理之行為，除標示其項目外，依醫療法第59條規
        定（現行84條），不得為醫療廣告…。」原告市招違反
        規定事實明確，其主張觀點為曲解卸責，不足採信。被
        告所為之處分，揆諸前揭法令規定，應無違法。
    理  由
一、原告起訴主張：原告從事推拿之民俗療法工作，而民俗療法
    業經行政院衛生署於95年10月16日公告不列入醫療管理。原
    告刊登系爭廣告及懸掛市招，目的在從事病人衛生教育，並
    藉與病人討論病情而為教育研習會，依醫療法第87條第2 項
    規定，應不視為醫療廣告，且系爭廣告及市招之字詞並未宣
    稱療效，亦未招徠醫療業務，屬一般性廣告，而非醫療廣告
    ，自不受醫療法之規範，被告認係醫療廣告並據以裁罰顯有
    違誤，為此求為判決如聲明所示。
二、被告則以：民俗療法雖不列入醫療行為之管理，但業者若宣
    稱療效，仍違反「醫療廣告」相關規定；另醫療機構發布醫
    療新知及對病人之衛教，均定有嚴謹規範，原告非屬符合發
    布醫學新知及病人衛教之對象，不得為醫療廣告。況系爭市
    招廣告載有「台中青草，聯絡電話：00000000，專門調理心
    臟無力、腎臟疾病（條件好可達免洗腎目標）、癌症諮詢（
    另類療法）」等詞句，其內容明顯述及影響人體身體結構或
    生理機能之行為，並明示相關疾病名稱，且載有原告聯絡電
    話，已屬暗示或影射醫療業務，自屬醫療廣告，原處分應無
    違法等語置辯，並求為判決駁回原告之訴。
三、查兩造不爭如事實概要所載，以及系爭廣告與市招均為原告
    所刊登、懸掛之事實，並有臺北市政府衛生局聯合稽查業務
    回覆單、調查紀錄表、檢查工作日記表、現場照片、刊登系
    爭廣告之新聞紙在原處分卷第94頁以下可稽，堪認為真實。
四、按醫療法第2 條規定：「本法所稱醫療機構，係指供醫師執
    行醫療業務之機構。」、第9 條規定：「本法所稱醫療廣告
    ，係指利用傳播媒體或其他方法，宣傳醫療業務，以達招徠
    患者醫療為目的之行為。」、第84條規定：「非醫療機構，
    不得為醫療廣告。」、第87條規定：「（第1 項）廣告內容
    暗示或影射醫療業務者，視為醫療廣告。（第2 項）醫學新
    知或研究報告之發表、病人衛生教育、學術性刊物，未涉及
    招徠醫療業務者，不視為醫療廣告。」、同法第104 條規定
    ：「違反第84條規定為醫療廣告者，處5 萬元以上25萬元以
    下罰鍰。」
五、本件之爭執，在於原告刊登之系爭廣告與市招是否屬於醫療
    廣告？經查：
    (一)臺北市○○區○○街249 巷6 號3 樓為原告住處，並非醫
      療機構，故依前引醫療法第84條規定，原告不得為醫療廣
      告之行為。而原告於期刊內刊登「 腎臟病＋癌症研討會
      另類療法 歡迎相關病患參加 洽：0000-000-000」等詞語
      之廣告，並在住處1 樓門口懸掛載有「台中青草聯絡電話
      ：0000-0000 專門調理 心臟無力 腎臟疾病（條件好可達
      免洗腎目標）癌症諮詢（另類療法）」等語之市招，有系
      爭廣告新聞紙及被告派員查察時拍攝之現場照片附於原處
      分卷第98、104 頁可參，其內容既明確揭示「腎臟病」、
      「癌症」及「心臟」等一定器官或疾病之名稱，並表示係
      「另類療法」、「專門調理」，且註明「條件好可達免洗
      腎目標」，又載有原告之聯絡電話，客觀上足以使閱覽系
      爭廣告或市招之不特定民眾認為具有治療上開疾病之性質
      與效果，顯有宣傳療效（即可免洗腎）及暗示或影射醫療
      業務之情事，依同法第87條第1 項規定，系爭廣告及市招
      依法視為醫療廣告。準此，被告認原告有為醫療廣告之行
      為，洵屬有據。原告主張系爭廣告及市招僅係一般廣告，
      非屬醫療廣告云云，尚非可採。
    (二)又行政院衛生署82年11月19日衛署醫字第82075656號公告
      ：「主旨：公告不列入醫療管理之行為及其相關事項。公
      告事項：一不列入醫療管理之行為如左：(一)未涉及接骨或
      交付內（服）藥品，而以傳統之推拿方法，或使用民間習
      用之外敷膏藥、外敷生草藥與藥洗，對運動跌打損傷所為
      之處置行為。(二)未使用儀器，未交付或使用藥品，或有未
      侵入性，而以傳統習用之方式，對人體疾病所為之處置行
      為。如藉按摩、指壓、刮痧、腳底按摩、收驚、神符、香
      灰、拔罐、氣功與內功之功術等方式，對人體疾病所為之
      處置行為。二前項不列入醫療管理之行為，除標示其項目
      外，依醫療法第59條（修正後為第84條）規定，不得為醫
      療廣告。」由上開公告可知，以按摩、指壓、刮痧……氣
      功與內功等傳統習用之方式，對人體疾病所為之處置行為
      ，雖不列入醫療管理之行為，惟仍不得為醫療廣告。此與
      原告所提附件1 即中國時報95年10月16日關於行政院衛生
      署醫事處長薛瑞元強調「不納管不代表不管，只要業者宣
      稱療效……就違反醫療廣告相關規定……必須負擔法律責
      任，衛生署不會坐視不管」之報導內容並無二致。本件原
      告刊登之系爭廣告及懸掛之市招為醫療廣告，既經認定如
      前，因此縱令原告稱其所謂之專門調理係以按摩、推拿之
      民俗療法方式處置乙節確屬可採，依上開公告及說明，亦
      無礙原告違反「不得為醫療廣告」之認定。原告援引行政
      院衛生署97年8 月29日衛署醫字第0970040051號函說明四
      （本院卷第12頁反面）關於民俗療法不可宣稱療效之記載
      及前揭中國時報報導，主張醫療廣告有無違反之基本條件
      在宣稱療效上，亦即若未宣傳療效即不構成醫療廣告云云
      ，顯係出於誤解，附此敘明。
    (三)再醫療法第87條第2 項固規定「醫學新知或研究報告之發
      表、病人衛生教育、學術性刊物，未涉及招徠醫療業務者
      ，不視為醫療廣告。」，然為確保醫療保健資訊品質，促
      進正面的衛生教育宣導，保障病人權益，維護醫療秩序，
      行政院衛生署對於醫療機構及醫事人員發布醫療新知及對
      病人之衛教，猶訂有「醫療機構或醫事人員發布醫學新知
      或研究報告倫理守則」，以為規範，原告既非醫療機構，
      亦非醫事人員，自無對病人從事衛生教育可言，原告徒以
      其係藉系爭廣告與市招對病人衛生教育，並藉與病人討論
      病情而為教育研習會，有前揭醫療法第87條第2 項規定之
      適用云云，亦屬無據，非屬可採。
六、綜上所述，原告非屬醫機構，刊登並懸掛具有暗示或影射醫
    療業務性質之系爭廣告與市招而為醫療廣告，被告認違反醫
    療法第84條規定，依同法第104 條規定，作成原處分，裁處
    原告罰鍰5 萬元，認事用法，俱無違誤，訴願決定，遞予維
    持，亦無不合，原告仍執前詞，訴請撤銷，為無理由，應予
    駁回。
據上論結，本件原告之訴為無理由，爰依行政訴訟法第98條第1
項前段，判決如主文。
中    華    民    國    98    年     6    月    2     日
                  臺北高等行政法院第五庭
                                      法  官  程  怡  怡
上為正本係照原本作成。
本件以訴訟事件所涉及之法律見解具有原則性者為限，始得於本
判決送達後20日內向本院提出上訴狀並表明上訴理由，如已於本
判決宣示後送達前提起上訴者，應於判決送達後20日內補具上訴
理由（均按他造人數附繕本），且經最高行政法院許可後方得上
訴。
中    華    民    國    98    年     6    月    5     日
                                      書記官  張  正  清


司法院資訊處製作；財團法人民間司法改革基金會備份。
